最高法院刑事判決　　　　　　九十六年度台上字第一一四０號
上　訴　人　甲○○
選任辯護人　楊偉聖律師
上　訴　人　戊○○
選任辯護人　陳豐裕律師
上　訴　人　丙○○
選任辯護人　李孟哲律師
上　訴　人　乙○○
　　　　　　丁○○
上列上訴人等因貪污案件，不服台灣高等法院台南分院中華民國
九十五年三月十六日第二審更審判決（九十三年度重上更(二)字第
五三七號，起訴案號：台灣台南地方法院檢察署八十七年度偵字
第一六四四、一九０九號），提起上訴，本院判決如下：
    主  文
原判決撤銷，發回台灣高等法院台南分院。
    理  由
本件原判決認定上訴人甲○○（綽號阿賢）係台南縣鹽水鎮農會
供銷部職員，因台灣省糧食管理局（以下簡稱糧食局）委託台灣
省農會辦理國產高梁等雜糧收購驗收業務，台灣省農會轉請各地
區農會協助辦理上揭業務，台南縣鹽水鎮農會（以下簡稱鹽水農
會）即指派甲○○負責該雜糧收購驗收業務，甲○○係受公務機
關委託承辦公務之人，亦為依法令從事公務之人。而陳重吉（已
亡故，經第一審法院判決公訴不受理）及上訴人丙○○（雜糧代
乾燥中心業者、代繳鹽水鎮汫水里、岸內里農民高梁）、丁○○
（雜糧代乾燥中心業者、代繳鹽水鎮汫水里農民高梁）、戊○○
（雜糧代乾燥中心業者、代繳後宅里農民高梁）等人則為農民代
繳契作雜糧予農會之業者。甲○○於民國八十七年七月間，在辦
理八十七年度一期契作國產高梁收購時，明知依糧食局頒佈「國
產雜糧收購與銷售作業程序」規定：「如非當期作所生產者、規
格不符者或發現摻雜進口之雜糧或為銷售後之國產雜糧回流繳驗
時均應予以拒收」，及依農委會所頒國產雜糧收購與銷售實施要
點規定「申購者不得將承購之國產雜糧擅自轉讓」，竟對於主管
之事務，明知違背法令，基於意圖為第三人不法利益之概括犯意
，而陳重吉、丙○○、丁○○、戊○○雖非農會職員，但均明知
違背法令，各別與甲○○基於利用甲○○違背其驗收業務而虛偽
驗收之犯意聯絡，分別在丙○○、丁○○、戊○○之代乾燥中心
及鹽水鎮下林里等處，以進口大陸高梁或糧食局銷售之國產高梁
回流予契作農民，由甲○○於檢驗時，明知為不實之事項，加蓋
合格戳印、填發「國產雜糧檢驗代運進倉單」而登載於其業務上
所作成之文書，由糧食局以高梁每公斤新台幣（下同）十四元之
價格收購，足生損害於糧食局、台灣省農會、鹽水農會辦理國產
高梁等雜糧收購驗收業務之正確性。其犯罪事實為甲○○於八十
七年七月間，先由陳重吉向不知情之侯慶章購得一千七百一十包
（每包七十公斤、其中一千二百包以每公斤八點七元、一萬四千
六百九十公斤約二百包以每公斤十點三元、三百包以十一元購買
）之回流高梁，再轉售給鹽水鎮下林里農民每包七百二十元（每
公斤約十點二九元），陳重吉從中賺取差價十一萬八千五百零三
元，而由下林里農民多人以每公斤十四元向鹽水農會冒繳，甲○
○、陳重吉共同直接圖上述農民不法利益，因而使上述農民非法
得利四十四萬四千零四十九點九元。復透過知情而具幫助犯意之
進口商即上訴人乙○○，一次分別為與甲○○有共同犯意之上訴
人丙○○、戊○○、丁○○交易，由丙○○以每公斤七點六元向
乙○○購得二百公噸之大陸高梁、由戊○○以每公斤七點六元向
乙○○購得九十二公噸之大陸高梁，由丁○○以每公斤九點八元
向乙○○購得六十公噸之大陸高梁後，分別由丙○○以每公斤十
元價格轉售給鹽水鎮不詳姓名之農民七十餘人，由戊○○以每包
七百二十元（即每公斤十點二九元）轉售予鹽水鎮後宅里番子寮
不詳姓名農民三十餘人，由丁○○以每包七百八十元（即每公斤
十一點一四元）轉售予鹽水鎮汫水里、水秀里及岸內里不詳姓名
農民多人，除由丙○○賺取每公斤二點四元、戊○○賺取每公斤
二點六九元、丁○○賺取每公斤一點三四元差價外，其均由上述
農民以每公斤十四元向鹽水農會冒繳，分別與甲○○共同直接圖
其他私人不法利益，因而使上述農民非法得利分別計八十萬元（
甲○○、丙○○共同圖利農民部分）、三十四萬一千三百二十元
（甲○○、戊○○共同圖利農民部分）、十七萬一千六百元（甲
○○、丁○○共同圖利農民部分）等情。因而撤銷第一審關於論
處甲○○、丙○○、戊○○、丁○○、乙○○共同連續為他人處
理事務，意圖為自己及第三人不法之利益，而為違背其任務之行
為，致生損害於本人之財產罪刑部分之判決，改判論處甲○○共
同連續受公務機關委託承辦公務之人員對於主管之事務，明知違
背法令，直接圖其他私人不法利益，因而獲得利益；丙○○、戊
○○、丁○○共同與受公務機關委託承辦公務之人員對於主管之
事務，明知違背法令，直接圖其他私人不法利益，因而獲得利益
；乙○○幫助受公務機關委託承辦公務之人員對於主管之事務，
明知違背法令，直接圖其他私人不法利益，因而獲得利益等罪刑
，固非無見。
惟查：(一)、有罪判決書所認定之犯罪事實為適用法令之依據，凡
與適用法令有關之犯罪事實必須詳予認定記載，始足為適用法令
之基礎。原判決認定甲○○、丙○○、丁○○、戊○○，與陳重
吉以前開糧食局銷售之回流國產高梁每包七百二十元（每公斤約
十點二九元），轉售給台南縣鹽水鎮下林里農民多人以每公斤十
四元向鹽水農會冒繳，而共同直接圖利農民，使農民非法得利四
十四萬四千零四十九點九元。復透過知情而具幫助犯意之乙○○
，由丙○○以每公斤七點六元向乙○○購得二百公噸之大陸高梁
、由戊○○以每公斤七點六元向乙○○購得九十二公噸之大陸高
梁，由丁○○以每公斤九點八元向乙○○購得六十公噸之大陸高
梁，分別以上述價格轉售給鹽水鎮不詳姓名之農民七十餘人、鹽
水鎮後宅里番子寮不詳姓名農民三十餘人、鹽水鎮汫水里、水秀
里及岸內里不詳姓名農民多人以每公斤十四元向鹽水農會冒繳，
圖利冒繳之農民等情，而論處該五人前開圖利罪刑。然上訴人等
均否認有前開犯行，原判決對於上訴人等究竟圖利何農民？各農
民冒繳之數量及所得之不法利益若干？均未為具體明確之認定記
載，自不足資為論處上訴人等圖利罪刑之依據，已有可議。(二)、
有罪判決書所認定之犯罪事實，為判斷其適用法令當否之準據，
法院應將依職權認定與論罪科刑有關之犯罪事實，翔實記載，然
後逐一說明其憑以認定之證據，並使事實認定與理由說明，互相
適合，方為合法。倘若事實認定與理由說明，不相一致，或事實
或理由之論述記載，前後齟齬，按諸刑事訴訟法第三百七十九條
第十四款後段規定，均屬判決理由矛盾，當然為違背法令。檢察
官起訴事實(四)（即第四項）指甲○○於八十七年七月透過侯慶章
取得約一百二十公噸之回流高梁，以每公斤約十元價格售予陳重
吉，再轉售給農民以每公斤十四元向鹽水農會冒繳，圖利約四十
八萬元。原審審理結果認甲○○於八十七年七月間，先由陳重吉
向不知情之侯慶章購得一千七百一十包（每包七十公斤、其中一
千二百包以每公斤八點七元、一萬四千六百九十公斤約二百包以
每公斤十點三元、三百包以十一元購買）回流高梁，再轉售給鹽
水鎮下林里農民每包七百二十元（每公斤約十點二九元），陳重
吉從中賺取差價十一萬八千五百零三元，而由下林里農民多人以
每公斤十四元向鹽水農會冒繳，甲○○、陳重吉共同直接圖利上
述農民四十四萬四千零四十九點九元之不法利益，犯前開圖利罪
。並於原判決理由甲、參、之四說明甲○○、丙○○、丁○○、
戊○○、乙○○就其餘被訴犯行（即起訴書所載第一、二、三、
五項事實部分）均無確切證據足資證明，因公訴人以與上開成罪
部分有連續犯裁判上一罪之關係一併起訴，本於審判上不可分之
原則，不另為該部分無罪之諭知。卻於理由乙、伍、之五及乙、
伍、之六謂甲○○、丙○○、丁○○、戊○○、乙○○之辯詞，
堪予採信。彼等此部分之犯罪自屬不能證明，應予無罪之諭知。
再謂公訴人既認此部分與上開論罪科刑部分有裁判上一罪關係一
併起訴，本於審判不可分原則，自不另為無罪諭知云云。其關於
此部分應否為無罪諭知之論述，顯有前後相齟齬之矛盾，亦有可
議。(三)、科刑判決所認定之事實，與所採用之證據不相適合者，
即屬證據上之理由矛盾。原判決認定丁○○以每公斤九點八元向
基於幫助圖利犯意之乙○○購得六十公噸之「大陸高梁」，以每
包七百八十元即每公斤十一點一四元，轉售予鹽水鎮汫水里、水
秀里及岸內里不詳姓名農民多人，假冒八十七年度一期契作國產
高梁，繳交鹽水農會收購，圖得不法利益。核與理由甲、貳、三
之(三)說明採丁○○於法務部調查局調查時稱甲○○居間購進之六
十公噸高梁均係他農會「當期收購回流之高梁」，包裝袋上均記
有繳交農民之姓名，所以都運到位於鹽水鎮汫水里之倉庫更換包
裝袋後存放於伊之倉庫內，冒充鹽水鎮農會農民運來託伊乾燥之
契作高梁，俟農會排訂之繳交日期，由甲○○來倉庫，集中驗收
等語之卷內筆錄資料，為該項以「大陸高梁」冒繳收購事實之主
要認定依據，亦有事實認定與所採之證據不相適合之矛盾。(四)、
審理事實之法院，對於案內與待證事實有重要關係，而屬依法應
予調查之證據，如未依法調查或雖已調查而未調查明白，即與證
據未經調查無異，如率行判決，其判決當然為違背法令。又證據
之證明力，固屬於法院判斷之自由，但不得違背經驗法則，如其
判斷仍存有疑竇，則在應予調查之證據究明釐清前，尚難遽採為
被告有利或不利之認定。卷附行政院農業委員會農糧署九十四年
一月三十一日農糧儲字第0941100577號函稱：保價收購之國產高
梁，依據國產雜糧收購與銷售作業要點規定，台灣省菸酒公賣局
（已改制為台灣菸酒股份有限公司）所需釀酒高梁及農會契約承
購部分，於繳納貨款後，可於收購期間依約撥售外，賸餘部分應
於該期作收購結束後，由台灣省農會辦理公告銷售，旨在防杜回
流繳售。又該署推廣種植之國產高梁為台中５號及台南16號，子
實均為乳白色，至於進口高梁當年（八十五年至九十年間）所取
得之子實樣品均為紅褐色，如摻雜繳售極易分辨。而當期作高梁
新鮮，舊期高梁因儲存時間長達一年以上，色澤陳舊，且部分有
蟲蛀情形，稍加注意不難分辨。至於所謂大陸進口高梁，長久以
來一直無法取得該項實物樣品，無法比對等語（原審法院重上更
(二)卷第一宗第一六四頁）。如果無訛，則八十七年七月之前有無
進口大陸高梁，尚非無疑；又侯慶章有無取得糧食局收購之八十
七年一期之國產高梁，回流農民再當該年期之契作高梁冒繳之可
能，亦待釐清。實情如何？攸關上訴人等有無可能取得大陸進口
之高梁或政府收購之國產高梁，回流冒繳當期契作高梁圖利之認
定，原審未予究明釐清，遽為前開犯罪事實之認定，尚嫌速斷。
(五)、有罪之判決書，對被告有利之證據不採納者，應說明其理由
，為刑事訴訟法第三百十條第二款所明定。故有罪判決書對於被
告有利之證據，如不予採納，必須說明其理由，否則即難謂無判
決不備理由之違誤。卷附台灣省菸酒公賣局隆田酒廠九十年六月
二十六日九０隆酒物字第一六六九號函（原審法院上訴字卷第一
宗第二一七頁）、金門酒廠實業股份有限公司九十年七月九日（
九０）酒品字第０九四一號函（原審法院上訴字卷第二宗第十八
頁）、鹽水農會九十年七月十三日鹽農供字第四二二號函（原審
法院上訴字卷第二宗第二十六頁）、行政院農業委員會九十年十
一月二十七日（九０）農糧字第九００一六三四二九號函（原審
法院上訴字卷第三宗第十八頁）及證人即鹽水鎮農會經銷部主任
戴文雄在原法院更審前之證述（上訴字卷第一宗第二五九頁），
均明白表示本件收購高梁之使用單位即金門酒廠及隆田酒廠，均
表示未發見有回流或進口高梁冒繳之情形，且鹽水鎮農會及農委
會均表示未受損害。實情如何？原審對此有利於上訴人等之證據
，未詳加究明採納，復未敘明不予調查採納之理由，亦有理由欠
備之可議。上訴人等上訴意旨分別指摘原判決關於其本人部分不
當，尚非全無理由，應認原判決仍有撤銷發回更審之原因。至原
判決說明不另為無罪之諭知部分，基於審判不可分原則，併予發
回。又丙○○、戊○○、丁○○、陳重吉等代農民冒繳高梁，究
係一次同時冒繳，抑或各別分次冒繳，因攸關甲○○檢驗時，填
製不實「國產雜糧檢驗代運進倉單」犯罪次數之認定；且原審判
決後關於刑法第十條及貪污治罪條例適用對象之公務員定義，已
修正施行，甲○○是否具有修正後委任公務員之身分，更審時均
應注意究明釐清，併此敘明。
據上論結，應依刑事訴訟法第三百九十七條、第四百零一條，判
決如主文。
中　　華　　民　　國　九十六　年　　三　　月　　八　　日
                      最高法院刑事第十二庭
                          審判長法官  池　啟　明
                                法官  王　居　財
                                法官  郭　毓　洲
                                法官  韓　金　秀
                                法官  黃　梅　月
      本件正本證明與原本無異
                                      書  記  官
中　　華　　民　　國　九十六　年　　三　　月　 十三 　日
                                                Ａ
